最　高　行　政　法　院　判　決
　　　　　　　　　　　　　94年度判字第00538號
上　訴　人　甲○○
訴訟代理人　乙○○
被 上訴 人　財政部臺灣省北區國稅局
代　表　人　許虞哲
上列當事人間因贈與稅事件，上訴人對於中華民國92年11月25日
臺北高等行政法院91年度訴字第3556號判決，提起上訴。本院判
決如下：
　　主  文
上訴駁回。
上訴審訴訟費用由上訴人負擔。
　　理  由
一、上訴人之母林呂阿界於民國87年6月28日死亡，生前於87年6
    月25日將其所有坐落台北縣鶯歌鎮阿南坑阿4坑小段6之4及
    同地段6之6地號等二筆土地贈與其孫女林奕綺（上訴人之女
    ），經被上訴人初查核定贈與總額計新台幣（下同）3,049,
    566元，贈與淨額2,049,566元，應納稅額121,460元。上訴
    人不服，申經復查結果，未獲變更，提起訴願，經遭駁回，
    遂提起行政訴訟，經原審判決駁回其訴後，仍不服而提起本
    件上訴。
二、上訴人於原審起訴主張：本案坐落於台北縣鶯歌鎮○○○段
    阿4坑小段6之4及6之6地號等二筆土地原為林呂阿界各持分3
    分之2，上訴人各持分三分之一所共有之農業用地。林呂阿
    界生前於87年6月25日將其所有上開二筆土地全部持分贈與
    予林奕綺，上訴人復於88年5月21日亦將該二筆土地之所有
    持分贈與予林奕綺。上開二筆土地現均登記為林奕綺全部持
    有，並未造成農地細分，符合農業發展條例第30條及第31條
    之規定。被上訴人稱林呂阿界尚有同地段10之10地號旱地目
    之農地，未贈與林奕綺，否准免徵贈與稅。依行政院農業委
    員會73年10月26日農企字第12044號函及75農企業第24836號
    函釋規定：本案贈與農地均符合農業發展條例第31條及其施
    行細則第21條規定，即有本條例免徵贈與稅之適用。其立法
    意旨在避免農地細分，所謂農地細分，依農業發展條例第30
    條及其施行細則第20條規定，即每宗耕地（每筆耕地）不得
    分割或移轉為共有。又贈與農地於87年8月間經稅捐稽徵處
    核定免徵土地增值稅，87年8月29日申報不計入贈與總額之
    免徵贈與稅，當時遺產及贈與稅法第20條第5款已修正公布
    實施，依中央法規標準法第18條規定及最高行政法院72年判
    字第1651號判例從新從優原則，本案應適用新法規准許免徵
    。被上訴人及訴願決定機關援引財政部函釋，贈與人未將全
    部農業用地贈與同一受贈人，而否准免徵贈與稅。但有關農
    業用地免徵贈與稅之法律規定，其立法意旨僅就避免農地細
    分，並無載明應將「全部農地」移轉繼承人一人受贈始能免
    徵贈與稅。為此，請撤銷訴願決定及原處分。
三、被上訴人在原審答辯則以：本件贈與人林呂阿界於87年6月
    25日將坐落於台北縣鶯歌鎮○○○段阿4坑小段6之4及同小
    段6之6地號兩筆農業用地，各持分三分之二贈與孫林奕綺（
    上訴人之女），依贈與人林呂阿界之財產清單所載，贈與人
    除系爭農地外，尚有同小段10之10地號，地目「旱」，為農
    業用地仍為贈與人所有，是無行為時遺產及贈與稅法第20條
    第5款，一人受贈，得不計入贈與總額之適用，被上訴人依
    財政部83年2月16日台財稅第822304號函規定核定贈與總額
    3,049,566元，贈與淨額2,049,566元，應納贈與稅額121,46
    0元，應無不合。上訴人主張財政部83年2月16日台財稅第82
    2304850號函闡明為贈與人「全部農地」，顯與法律牴觸，
    按中央標準法第11條規定，應屬無效之命令乙節，查司法院
    釋字第424號解釋揭示「財政部中華民國83年2月16日臺財稅
    第822304850號函釋：『贈與人所有之全部農業用地．．．
    』，係主管機關為執行遺產及贈與稅法第20條第5款及農業
    發展條例第31條規定所必要，就家庭農場之農業用地免徵贈
    與稅之作業，對所屬機關所為之解釋，與上開法律規定之意
    旨相符，於憲法第19條之規定尚無牴觸。」又其與農業發展
    條例禁止耕地分割及移轉為共有之立法意旨亦屬相符，上訴
    人主張前揭函釋與法律牴觸無效，應屬無據。上訴人主張贈
    與人林呂阿界生前於87年6月25日將其所有台北縣鶯歌鎮○
    ○○段阿4坑小段6之4及同小段6之6地號兩筆農業用地，各
    持分三分之二贈與其孫林奕綺，上訴人復於88年5月21日亦
    將二筆土地之所有持分三分之一贈與林奕綺，目前上揭土地
    均登記為林奕綺所有，並未造成農地細分，均符合農業發展
    條例第30條及第31條之規定及被上訴人以同小段10之10地號
    林呂阿界未贈與林奕綺為由否准免徵贈與稅乙節，查贈與人
    林呂阿界其生前既未將其全部之農業用地贈與林奕綺，依法
    即應課徵贈與稅，其與上訴人88年5月21日是否有將系爭土
    地之所有持分三分之一贈與林奕綺無涉，亦對本件贈與稅核
    課不生影響；又贈與人林呂阿界死亡時所遺同小段10之10地
    號之農業用地，據被上訴人機關90年11月19日查證土地登記
    簿謄本，林呂阿界仍有持分三分之一，就林呂阿界之全部農
    地而言，行為時全部農地仍處於細分狀態，仍應依法課徵贈
    與稅，所訴於法無據。上訴人主張系爭土地既經稅捐稽徵處
    核准農免，已符合農業使用之規定乙節，按農業用地免徵土
    地增值稅，其徵免係依農業發展條例第27條之規定辦理；農
    業用地免徵贈與稅，其徵免係依農業發展條例第31條之規定
    辦理，二者所依據之法條不同，免徵土地增值稅不必然免徵
    贈與稅；農業用地符合農業使用之規定，僅為免徵贈與稅之
    要件之一，尚需同時符合一人承受之要件始可免徵贈與稅，
    是所主張核無足採。上訴人主張依中央法規標準法第18條之
    規定，本案應適用87年6月24日公布施行之修正後遺產及贈
    與稅法第20條第5款規定乙節，查中央法規標準法第18條僅
    適用於人民聲請許可案件，本案應無適用。另87年6月24日
    修正公布施行之遺產及贈與稅法第20條第5款，依中央法規
    標準法第20條第2項準用第13條之規定，其生效日為87年6月
    26日，本件贈與行為發生於87年6月25日，應以行為時之法
    規為準，且修正後遺產及贈與稅法第20條第5款亦無溯及適
    用之規定等語，資為抗辯。
四、原審斟酌全辯論意旨及調查證據之結果，以：第查本件贈與
    人林呂阿界於87年6月25日將其所有坐落台北縣鶯歌鎮阿南
    坑阿4坑小段6之4及同地段6之6地號等二筆農業用地，各持
    分三分之二贈與其孫林奕綺，依贈與人林呂阿界之財產清單
    所載，贈與人除系爭農地外，尚有同地段10之10地號，地目
    為「旱」之農業用地仍為贈與人所有，是本案無行為時遺產
    及贈與稅法第20條第5款：一人受贈，得不計入贈與總額之
    適用，故被上訴人核定贈與總額3,049,566元，贈與淨額2,0
    49,566元，應納稅額121,460元，並無不合。至於上訴人訴
    稱依行為時遺產及贈與稅法第20條第5款及農業發展條例第
    31條均未規定應「全部」贈與，僅限由能自耕之繼承人一人
    受贈即可免徵贈與稅乙節，按行為時法規贈與「農業用地」
    並非免徵贈與稅，而尚需合於首揭法條，始得不計入贈與總
    額及免徵贈與稅，是財政部83年2月16日台財稅第822304850
    號函釋乃闡明稽徵作業方式，就分次贈與之以前各該次贈與
    仍應先予核課贈與稅，本件贈與稅申報案件之贈與人所有之
    農業用地尚非全部歸同一受贈人，自應依法課徵贈與稅。又
    依首揭法條「家庭農場之農業用地．．．一人繼承或承受．
    ．．」之立法意旨即為全部農地，準此，首揭函釋略為「贈
    與人所有之全部農地．．．」，財政部闡明為「全部農地」
    業經司法院釋字第424號解釋揭示「財政部中華民國83年2月
    16 日臺財稅第822304850號函釋：『贈與人所有之全部農業
    用地．．．』，係主管機關為執行遺產及贈與稅法第20條第
    5款及農業發展條例第31條規定所必要，就家庭農場之農業
    用地免徵贈與稅之作業，對所屬機關所為之解釋，與上開法
    律規定之意旨相符，於憲法第19條之規定尚無牴觸。」足証
    財政部此一解釋並無擴大解釋農業發展條例第31條及遺產及
    贈與稅法第20條第5款之規定，且與農業發展條例禁止耕地
    分割及移轉為共有之立法意旨亦屬相符，上訴人主張前揭函
    釋與法律牴觸無效，顯係對立法之意旨有所誤解。另上訴人
    訴稱系爭土地既經稅捐稽徵處核准農免，已符合農業使用之
    規定乙節，按農業用地免徵土地增值稅，其徵免係依行為時
    農業發展條例第27條之規定辦理；而農業用地免徵贈與稅，
    其徵免係依農業發展條例第31條之規定辦理，二者所依據之
    法條各有不同，免徵土地增值稅不必然免徵贈與稅，且農業
    用地符合農業使用之規定，僅為免徵贈與稅之要件之一，尚
    需同時符合一人承受之要件始可免徵贈與稅，上訴人此項主
    張，亦無足採。至上訴人援引中央法規標準法第18條之規定
    乙節，查該條文僅適用於人民聲請許可案件，本案應無適用
    。另87年6月24日修正公布施行之遺產及贈與稅法第20條第5
    款，依中央法規標準法第20條第2項準用第13條之規定，其
    生效日為87年6月26日，本件贈與行為發生於87年6月25日，
    應以行為時之法規為準，且修正後遺產及贈與稅法第20條第
    5款亦無溯及適用之規定，自無援用修訂後法規之餘地。從
    而，原處分並無不法，訴願決定予以維持，亦稱妥適。上訴
    人徒執前詞，訴請撤銷，為無理由，應予駁回。因而為上訴
    人敗訴之判決，核無違誤。
五、上訴意旨復以：(一)、依行政院農業委員會73,10,26農企字第
    12044號函主旨：關於農業發展條例第31條所稱「能自耕之
    繼承人一人繼承或承受」是否有順序限制一案，本會意見如
    說明：二、查農業發展條例第31條係對家庭農場農業用地由
    能自耕之繼承人一人繼承或承受並繼續經營農業生產者所為
    之獎勵性規定，以避免農地細分。條中所指「由繼承人一人
    繼承或承受」依農業發展條例施行細則第21條規定係「指民
    法第1138條所定之共同繼承人有二人以上時，協議由繼承人
    一人繼承或承受」。基上規定，農業發展條例及其施行細則
    ，對家庭農場農業用地之繼承或承受，如能符合法定之要件
    或人數規定，即有本例免徵遺產稅或贈與稅之適用查農業發
    展條例自72年8月1日修正公布起至89年1月25日止均無修法
    ，而遺產及贈與稅法第20條第5款自70年6月19日修正公布，
    又於84年1月13日修正公布，再於87年6月24日修正公布，復
    於89年1月26日配合於農業發展條例修法時修正公布。按財
    政部73,12,11台財稅第63347號函釋，遺產及贈與稅法第20
    條第5款原係配合農業發展條例第31條而訂定，自應採相同
    解釋。但財政部83、2、16台財稅第822304850號函釋：「贈
    與人所有之全部農業用地，經分次贈與能自耕之具有繼承人
    身分中之同一人，且繼續經營農業生產者，全部農地均准免
    徵贈與稅．．．」，卻於87年6月24日修正公布遺產及贈與
    稅法第20條第5款後，就無需贈與人將所有之全部農業用地
    贈與，始可免徵贈與稅。當時農業發展條例尚無修法，而財
    政部豈可任意修正遺產及贈與法第20條第5款規定，擴大解
    釋法規，影響人民權益。況且修正前與修正後之首揭法條，
    均無載明應將「全部農」贈與，始能免徵贈與稅之規定。此
    以命令解釋牴觸法律，自屬違法。(二)、查贈與土地坐落：台
    北縣鶯歌鎮○○○段4坑小段6之4、6之6地礦等二筆，原為
    林呂阿界各持分三分之二，上訴人各持分三分之一所共有之
    農業用地。林呂阿界生前於87年6月25日將其所有上開二筆
    農地全部持分，贈與予林奕綺，此次贈與均符合農業發展條
    例第27條及第31條規定，免徵土地增值稅及贈與稅，但上訴
    人尚持有同地段10之10地號旱地目之農地，與林呂阿界、林
    新丁各持分三分之一，何以林呂阿界贈與之農地應課徵贈與
    稅，而上訴人贈與之農地免徵贈與稅。本案何以有兩種不同
    之課徵標準，原判決未加詳調查，有判決不備理由之違背法
    令。(三)、又依農業發展條例第2條規定：本案之二筆農地均
    登記為林奕綺所有全部，並未造成農地均登記為林奕綺所有
    全部，並未造成農地細分，況且被上訴人指10之10地礦農地
    與6之4、6之6地號二筆農地並無毗鄰，而相距甚遠。被上訴
    人據以此10之10地號林阿界所有持分三分一之農地未贈與予
    林奕綺同一人為由，而否准免徵贈與稅，違反農業發展條例
    對於農業用地所訂之立法意旨。
六、本院經查：(一)、按「法規明訂自公布或發布日施行者，自公
    布或發布之日起算至第3日起發生效力。」為中央法規標準
    法第13條所明定。次按「左列各款不計入贈與總額：一、．
    ．．五、家庭農場之農業用地，贈與由能自耕之配偶或民法
    第1138條所定繼承人一人受贈而繼續經營農業生產者。」為
    行為時遺產及贈與稅法第20條第5款所明定。復按「農業用
    地在依法作農業使用期間，移轉與自行耕作之農民繼續耕作
    者，免徵土地增值稅」「家庭農場之農業用地，其由能自耕
    之繼承人一人繼承或承受，而繼續經營農業生產者，免徵遺
    產稅或贈與稅並自繼承或承受之年起，免徵田賦10年。」分
    別為行為時農業發展條例第27條及第31條所明定。又「贈與
    人所有之全部農地，經分次贈與能自耕之具有繼承人身分之
    同一人，且繼續經營農業生產者，全部農地均准免徵贈與稅
    ，惟最後一次以前各該次贈與仍應先予核課贈與稅，俟最後
    一次為贈與，全部農業用地均歸同一受贈人後，再行辦理退
    稅。說明：二、全部農業用地，經分次贈與能自耕之具有民
    法第1138條所定繼承人身分中之同一人，且繼續經營農業生
    產者，准行政院農業委員會82年12月28日農企字第2164182
    Ａ號函略以：『查農業發展條例第31條規定之免稅立法意旨
    在避免農地細分。如所有權人申請將其全部農業用地分次贈
    與同一人，因與上述細分原則並無違反，似應准予就全部之
    農業用地免徵其贈與稅．．．』，其結果既未造成農地細分
    ，故全部農地均准依農業發展條例第31條免徵贈與稅，惟最
    後一次以前各該次之贈與，因贈與時農地尚呈細分狀態，故
    應先予核課贈與稅，俟最後一次為贈與，全部農業用地均歸
    同一受贈人後，再辦理退稅」「贈與人將其所有家庭農場之
    農業用地，贈與能自耕之孫一人承受，並繼續經營農業生產
    者，如符合農業發展條例第31條及其施行細則第21條規定者
    ，可免徵贈與稅」亦分別經財政部83年2月16日台財稅第000
    000000號及75年5月16日台財稅第7537897號函釋在案。(二)、
    本案行為時農業發展條例之立法原意，在當時農地農用政策
    為防止農地細分及維持農場規模之目的，行為時遺產及贈與
    稅法第20條第5款係配合行為時農業發展條例第31條之規定
    而訂定，嗣後因農地農用防止農地細分政策已有變更，故87
    年6月24日修正遺產及贈與稅法第20條第5款為「贈與民法第
    1138條所定繼承人之農業用地。．．．」不計入贈與總額，
    已不強調「應由一人」受贈，故農業發展條例並非特別法規
    ，遺產及贈與稅之核課仍應依遺產及贈與稅法之規定核課。
    (三)、財政部73年12月11日台財稅第63347號函釋遺產及贈與
    稅法第20條第5款應採與農業發展條例第31條規定相同解釋
    其係針對「一人受贈」必須繼承人有二人以上所作之解釋，
    再依行為時農業發展條例第31條「家庭農場之農業用地，其
    由能自耕之繼承人一人繼承或承受，．．．」之立法意旨即
    為全部農地，又財政部83年2月16日台財稅第822304850號函
    釋「贈與人所有之全部農地，經分次贈與能自耕之具有繼承
    人身分之同一人，且繼續經營農業生產者，全部農地均准免
    贈與稅，惟最後一次以前各該次贈與仍應先予核課贈與稅，
    俟最後一次為贈與，全部農業用地均歸同一受贈人後，再行
    辦理退稅。．．．」亦經司法院釋字第424號解釋文清楚揭
    示「財政部中華民國83年2月16日臺財稅第822304850號函釋
    ：『贈與人所有之全部農業用地．．．』，係主管機關為執
    行遺產及贈與稅法第20條第5款及農業發展條例第31條規定
    所必要，就家庭農場之農業用地免徵贈與稅之作業，對所屬
    機關所為之解釋，與上開法律規定之意旨相符，於憲法第19
    條之規定尚無牴觸。」，又其與農業發展條例禁止耕地分割
    及移轉為共有之立法意旨亦屬相符，據此，上訴人主張前揭
    函釋與法律牴觸無效，應屬無據。(四)、再上訴人主張贈與人
    林呂阿界君與上訴人同持有台北縣鶯歌鎮阿南坑阿4坑小段
    10之10地號土地各三分之一，何以林呂阿界贈與農地台北縣
    鶯歌鎮阿南坑阿4坑小段6之4及同小段6之6地號予其孫林奕
    綺應課征贈與稅，而上訴人贈與上述農地與其女林奕綺免徵
    贈與稅，按林呂阿界贈與日為87年6月25日，依行為時遺產
    及贈與稅法第20條第5款規定必須符合一人受贈始不計入贈
    與總額，而上訴人贈與農地日為88年5月21日依行為時遺產
    及贈與稅法第20條第5款規定已不限一人受贈，是上訴人贈
    與之農地免徵贈與稅，其依行為時遺產及贈與稅法第20條第
    5款規定作為徵免之依據，並無違誤。(五)、上訴人認為農業
    主管機關為行政院農業委員會，針對農業用地其法令之解釋
    應屬該會，而其對農業發展條例第31條之規定所為之解釋，
    僅就依民法第1138條規定之共同繼承人有二人以上時，協議
    由繼承人一人繼承或承受，並繼續經營農業生產者，以避免
    農地細分，如能符合法定之要件或人數規定，即有本條例免
    徵遺產稅或贈與稅之適用。本案二筆農地均登記為林奕綺所
    有全部，並未造成農地細分，況且被上訴人所指10之10地號
    農地與6之4及6之6地號並無毗鄰，而相距甚遠云云。按行政
    院農業委員會82年12月28日農企字第2164182A號函略以：『
    查農業發展條例第31條規定之免稅立法意旨在避免農地細分
    。如所有權人申請將其全部農業用地分次贈與同一人，因與
    上述細分原則並無違反，似應准予就全部之農業用地免徵其
    贈與稅．．．』，該農業主管機關亦認為農業發展條例第31
    條規定之意旨亦為全部農業用地，就林呂阿界之全部農地而
    言，行為時全部農地仍處於細分狀態，仍應依法課徵贈與稅
    ，所訴於法無據。原處分及訴願決定、並無違誤。原判決亦
    無判決違背法令。至於上訴人其餘訴稱各節，乃上訴人以其
    對法律上見解之歧異，就原審取捨證據、認定事實之職權行
    使，指摘其為不當，均無可採。綜上所述，上訴意旨指摘原
    判決違誤，求予廢棄，難認有理由，應予駁回。
據上論結，本件上訴為無理由，爰依行政訴訟法第255條第1項、
第98條第3項前段，判決如主文。
中    華    民    國    94    年    4     月    14    日
                  第四庭審判長法  官　徐　樹　海
                              法  官　高　啟　燦
                              法  官　吳　錦　龍
                              法  官　黃　合　文
                              法  官  林  茂  權
以  上  正  本  證  明  與  原  本  無  異
中    華    民    國    94    年    4    月    15     日
　　　　　　　　　　　　　　　書記官　蘇　金　全
